最　高　行　政　法　院　判　決　　　　　　　　　九十一年度判字第一六二六號
　　原　　　告　仲喬貿易有限公司
　　代　表　人　甲○○
　　被　　　告　財政部基隆關稅局
　　代　表　人　朱恩烈
右當事人間因虛報進口貨物事件，原告不服財政部中華民國八十八年十二月十七日台
財訴字第八八○三二九五三七號再訴願決定，提起行政訴訟，本院判決如左：
　　主  文
再訴願決定、訴願決定及原處分均撤銷。
訴訟費用由被告負擔。
　　事  實
緣案外人勃宏企業有限公司（以下簡稱勃宏公司）於民國（以下同）八十四年十月七
日委由大業報關有限公司向被告申報自新加坡進口紐西蘭製奶粉乙批（進口報單：第
ＡＥ＼八四＼六○三五＼○○六七號），報列進口稅則第○四○二．二一．九○號，
稅率百分之十五，完稅價格新臺幣（以下同）五八三、八五七元，於放行後，嗣經被
告依財政部關稅總局驗估處總驗緝字二（一）字第八六六○○○六三號函所附資料查
核結果，勃宏公司為人頭公司，原告利用此人頭公司報運進口貨物，並自行開狀透過
金融機構直接支付供應商貨款，而系案進口人報關時檢附之發票核與信用狀開狀銀行
提供之信用狀副本及存檔發票影本不符，且自開狀日至進口日止之期間，未見信用狀
內容有任何變更修改情事，且均已依開狀金額匯出。被告依據關稅法第十二條規定以
開狀銀行提供之真正交易價格資料，核估其完稅價格為八八九、九六六元。認定進口
人（勃宏公司）、開狀人（即原告）暨幕後實際經營者（陳良祥）有繳驗偽造發票，
低報價格，企圖偷漏關稅之違法行為。被告乃依據海關緝私條例第三十七條第一項之
規定，共同科處所漏稅額二倍之罰鍰計九一、八三二元，並依同條例第四十四條前段
規定追徵所漏稅費計四七、五九九元。原告不服，聲明異議，未獲准變更，提起訴願
、再訴願，均遭決定駁回，遂提起本件行政訴訟，茲摘兩造訴辯意旨於次：
原告起訴意旨及補充理由略謂：一、被告違反租稅法定主義：(一)、我國憲法第十九條
規定人民有依法律納稅之義務，即揭示稅捐法定主義之意旨。有關稅捐之核課與徵收
，必須有法律依據，國家非根據法律不得核課徵收稅捐，亦不得要求國民繳納稅捐，
而且僅於具體的經濟生活事件及行為，可以被涵攝於法律的抽象構成要件前提之下時
，國家的稅捐債權始可成立。(二)、依關稅法第四條與同法施行細則第三條第二項之規
定，關稅之納稅義務人為收貨人、提貨單或貨物持有人。而所稱提貨單持有人，係指
因向收貨人受讓提貨單所載貨物而持有貨物提貨單向海關申報進口之人。本件原告僅
係受託進口，故於系爭貨物進口後立即將貨物連同提單交給訴外人陳良祥，由其安排
報關事宜，並未加以過問。原告既已將貨物連同提單轉讓，即非交貨人或提貨單持有
人，依上開規定，原告自非關稅之納稅義務人。被告卻對原告處以偷漏關稅額二倍之
罰鍰及追徵所漏進口稅捐，顯然違背租稅法定主義。(三)、被告援引財政部六十七年六
月十四日台財關第一六二三三號、八十四年五月九日台財關第八四○一七五九三六號
函意旨，將原告、勃宏公司及訴外人陳良祥共同處分。惟查，本件報關之人應是勃宏
公司或其委任之報關行，如有逃漏稅行為，亦係勃宏公司或其委任之報關行之行為，
與原告無關，上開二號函釋已違反租稅法定之精神，被告加以援用並將原告列為共同
處分人，乃屬創設新的責任要件，使原告對於勃宏公司之稅捐債務負責，顯然違反租
稅法定主義。二、原告與訴外人陳良祥、勃宏公司間並無共謀逃漏關稅之行為：被告
認定原告與訴外人陳良祥共謀逃漏關稅，無非以原告受陳良祥委託開狀，於陳良祥給
付貨款後，由陳良祥自行將提單上之收貨人改為人頭公司勃宏公司，再通知原告補蓋
印章，原告並從陳良祥處收取佣金，彼此間有事前犯意聯絡與事後利益分擔等情為據
。惟查：(一)、被告認定原告利用人頭公司勃宏公司與幕後實際經營者陳良祥共同偽造
發票，低報進口價格。惟卻未見其舉證證明勃宏公司為人頭公司及陳良祥為幕後實際
經營者之事實，故所為臆測之說，並不足採。況原告僅受委託進口系爭貨物，系爭貨
物進口後，即將貨物連同提單用印交給訴外人陳良祥，以便其報關提貨。原告既已完
成受託任務，自無追問系爭貨物轉讓與何公司之必要。被告卻認定由陳良祥自行將提
單上之收貨人改為人頭公司勃宏公司，再通知原告補蓋印章，並非事實。(二)、原告係
具有永續經營理念之公司，為求公司之長久發展，絕不會違反法令而與勃宏公司或陳
良祥共謀逃漏關稅。且於國際貿易實務上，欲進口貨物之公司因銀行信用額度不足，
而委託他人代開信用狀，協助進口，並許以佣金以為報酬之行為並無任何可非難之處
，亦無法律明文禁止。原告事先亦未察覺陳良祥有逃漏關稅之意圖，更遑論與其共謀
，否則每櫃豈僅收取區區六千元之佣金？而該六千元佣金實僅係代為開立信用狀之報
酬，是原告對陳良祥與勃宏公司於貨物進口後，繳驗偽造發票虛報進口貨物價值之違
法行為，原告並不知情，亦無參與。被告竟據「原告每櫃收取六千元之佣金」以認定
原告與陳良祥間有報酬之約定，故有事前犯意聯絡與事後利益分擔行為，卻未能舉證
證明，顯有違誤。三、陳良祥逃漏關稅之意圖係隱藏於心中，原告無從得知，尤其陳
良祥係欲利用原告以達進口貨物之目的，當然更不會透露任何蛛絲馬跡使原告產生懷
疑，原告實在無從得知陳良祥之意圖。而海關緝私條例第三十七條關於報運貨物進口
得處罰之規定，性質上屬行政上之秩序罰，故處罰時應以行為人有故意或過失為限，
此亦為司法院釋字第二七五號解釋所確立，然前揭財政部八四年五月九日台財關第八
四○一七五九三六號函示卻與該解釋意旨相違，被告竟予援引而對不知情之原告加以
處罰，顯屬違法。四、況按「為加速進口貨物通關，海關得按納稅義務人申報之稅則
號別及完稅價格，先行徵稅驗放，事後再加審查；如有應退應補稅款者，應於貨物放
行後六個月內，通知納稅義務人，逾期視為業經核定」，關稅法第五條之一第一項定
有明文。依被告之認定，原告與勃宏公司及陳良祥為共謀者，則當被告發現本件短報
時，何以不通知原告補稅？其未通知原告補稅，顯將原告排除於納稅義務人之外，原
告既非納稅義務人，又怎可在本件中被追繳稅款及罰鍰？苟被告並未對勃宏公司或陳
良祥發補稅通知，則依上開規定，納稅義務人申報之稅則號別及完稅價格均視為業經
核定，自無追繳稅款及罰鍰之理，足見被告所為之處分，顯屬違法。五、鈞院另案與
本件起訴事實相同之案件，業經鈞院以八十九年度判字第三三三○號判決「再訴願決
定、訴願決定及原處分均撤銷。」茲摘錄判決理由如次：「．．．然查，遍查卷內，
並無台寧特公司係人頭公司，負責人業已出境，該公司係遭到盜用之查證資料．．．
又原告雖不否認以每櫃六千元之代價作為代開立信用狀之報酬，然於國際貿易實務上
，既容許欲進口貨物之公司因銀行信用額度不足而委託他人代開信用狀以協助進口，
並許以佣金以為報酬之行為，且亦無法律明文禁止，何以原告此舉即構成其與陳良祥
及台寧公司間對於本件繳驗偽造發虛報進口貨物價值之違法行為有事前犯意聯絡及事
後行為（或利益）分擔之行為？被告據以認定之依據何在，亦未見被告載明其認定證
據。從而，單憑卷內資料無從認定原告是否與進口人台寧公司及陳良祥間有事前犯意
聯絡及事後行為（或利益）分擔之行為，被告遽以認定原告有參與本件逃漏關稅之行
為，即屬可議，一再訴願決定未予糾正，亦有未合。原告所訴，尚非無據，爰由本院
併予撤銷並由被告另為適當之處分，以期適法，並維原告權益。」六、綜上所述，被
告所為處分於法不合，爰訴請併將再訴願決定、訴願決定及原處分均撤銷，以維法制
，並維人民正當權益等語。
被告答辯意旨略謂：一、按報運貨物進口而有繳驗偽造、變造或不實之發票或憑證情
事者，得視情節輕重，處以所漏進口稅額二倍至五倍之罰鍰，或沒入或併沒入其貨物
，為海關緝私條例第三十七條第一項第三款所明定；又，「有違反本條例情事者，除
依本條例有關規定處罰外，仍應追徵其所漏或沖退之稅款」，復為同條例第四十四條
後段所明定。本案經核對發現勃宏公司報關時所檢附之發票與財政部關稅總局驗估處
查獲之實際發票影本不符，顯有繳驗偽造發票之情事，被告依海關緝私條例第三十七
條第一項規定共同科處進口人（勃宏公司）及原告（即開狀人）暨幕後實際經營者（
陳良祥）漏稅額二倍之罰鍰計九萬一、八三二元，並依同條例第四十四條規定追徵所
漏進口稅費四萬七、五九九元，於法洵無不合。二、本案進口人為勃宏公司，經財政
部關稅總局驗估處查證結果，為人頭公司，原告利用此人頭公司報運進口貨物，並自
行開狀透過金融機構直接支付供應商貨款，而系案進口人報關時檢附之發票核與信用
狀開狀銀行提供之信用狀副本及存檔發票影本不符，且自開狀日至進口日止之期間，
未見信用狀內容有任何變更修改情事，且均已依開狀金額匯出。被告依關稅法第十二
條規定以開狀銀行提供之真正交易價格資料核估，並將本案開狀人及報運進口人，依
案情列為本案共同受處分人，按涉及偽造發票、虛報貨物價格所為之處分，於法並無
不合。三、訴訟理由一略稱：「按認定事實須憑證據，不得出於臆測．．．」、「按
關稅納稅義務人為．．．向海關申報進口之人．．．且對於非申報人，不得課以虛報
責任．．．。」、「本件原告既於進口後合法轉讓該貨物，且未以自己名義或委託他
人進行報關．．．自不得課以虛報貨物價值繳驗不實發票之責任。」等語，查本案進
口人為勃宏公司，經財政部關稅總局驗估處查證結果，為一人頭公司，原告利用此人
頭報運進口貨物，並自行開狀透過金融機構直接支付共應商貨款，而系案進口人報關
時所檢附之發票與信用狀開狀銀行提供之信用狀副本及存檔發票影本不符，且自開狀
日至進口日止之期間，未見信用狀內容有任何變更修改情事，且均已依開狀金額匯出
，被告依據關稅法第十二條規定以開狀銀行提供之真正交易價格資料核估，並將本案
原告（開狀人）及報運進口人暨幕後實際經營者，依案情事實列為共同受處分人與涉
及偽造發票，虛報貨物價格所為之處分，於法並無不合。四、訴訟理由二略稱：「並
無任何積極證據足以證明原告．．．有事前犯意聯絡，事後行為（或利益）分擔之行
為。」。訴訟理由三略稱：「勃宏企業有限公司為人頭公司．．．」、「原告利甪勃
宏企業有限公司名義報運進口貨物．．．原決定與處分機關作此認定，均屬無證據之
認定」、「陳良祥自行將提單上之收貨人改為其欲報關進口之公司，再通知原告赴其
公司補蓋章．．．是以原告與陳良祥間涉有事前犯意聯絡，事後行為（或利益）分擔
．．．為擬制之詞」等節；查本案報關進口人勃宏公司前經關稅總局驗估處聯合財政
部賦稅署第五組共同查獲該公司為一人頭公司，負責人遭人盜用人頭，而實際貨主利
用其名義報關進口貨物卻又自行開狀透過金融機構直接支付供應商貨款，以此方式繳
驗偽造發票，低報貨價逃漏巨額稅捐，且本案經關稅總局驗估處多次訪談原告據稱：
該公司所開之信用狀，除自行進口外，其餘均是陳良祥所委託開狀，陳良祥支付該公
司貨款後，即自行將提單上之收貨人改為其欲報關進口之公司，再通知該公司赴其公
司補蓋章，原告並從陳良祥處收取每櫃（二十呎）新臺幣陸仟元之佣金；是以原告與
報運進口人間之提單轉讓及該公司坦承透過國內金融機構開狀贖單於貨物進口後轉與
人頭公司並收取佣金之方式，涉有「事前犯意聯絡，事後行為（或利益）分擔」之不
法具體事證至為明顯，乃依財政部六十七年六月十四日台財關第一六二三三號函暨財
政部八十四年五月九日台財關第八四○一七五九三六號函意旨，將報關進口人與原告
暨實際經營者併列為共同受處分人，依法核處，應屬適法。五、訴訟理由四略稱：「
為加速進口貨物通關．．．，應於貨物放行六個月內通知納稅義務人，逾期視為業經
核定．．．補稅通知應於規定期限內送達。」乙節；經查本案已查得原告（仲喬公司
）與報關進口人（勃宏公司）間涉有「事前犯意聯絡，事後行為（或利益）分擔」，
且國外供應商並未與本案報關進口人有貿易往來，而由原告自行透過金融機構開狀，
直接支付供應商貨款，再利用勃宏公司名義報運貨物進口，以此方式繳驗偽造發票，
低報貨價，逃漏巨額稅費自應依海關緝私條例第三十七條及第四十四條規定核處，而
不受關稅法第五條之一第一項規定限制。原告所稱，顯係誤會法令所致，核無可採。
六、綜上所述，被告原處分及維持原處分之決定，認事用法洵無不合，原告之訴顯無
理由，敬請予以駁回。
　　理  由
本件被告以勃宏公司於八十四年十月七日委由訴外人大業報關有限公司向被告申報自
新加坡進口紐西蘭製奶粉乙批，完稅價格為五八三、八五七元，於放行後，經被告依
財政部關稅總局驗估處總驗緝二（二）字第八六六○○○六三號函附之資料，以勃宏
公司為人頭公司，原告利用該人頭公司報運進口貨物，並自行開狀透過金融機構直接
支付供應商貨款，而勃宏公司報關時檢附之發票核與信用狀開狀銀行提供之信用狀副
本及存檔發票影本不符，且自開狀日至進口日止之期間，未見信用狀內容有任何變更
修改情事，且均已依開狀金額匯出；另依原告之訪談資料，原告陳稱其所開之信用狀
，除自行進口外，其餘均是陳良祥所委託開狀，陳良祥支付其貨款後，即自行將提單
上之收貨人改為其欲報關進口之公司，再通知原告赴其公司補蓋章，原告並從陳良祥
處收取每櫃六千元之佣金等事證，認定原告涉有「事前犯意聯絡、事後行為（或利益
）分擔」之不法具體行為，而依財政部六十七．六．十四台財關第一六二三三號、八
十四．五．九台財關第八四○一七五九三六號函意旨，將勃宏公司與原告及陳良祥併
列為共同受處分人，依關稅法第十二條規定，以開狀銀行提供之真正交易價格資料核
估其完稅價格為五八三、八五七元，並以原告及進口人勃宏公司暨幕後實際經營者陳
良祥有共同繳驗偽造發票、低報價格、偷漏關稅之行為，依據海關緝私條例第三十七
條第一項、第四十四條規定共同科處所漏稅額二倍之罰鍰計九一、八三二元，並追徵
所漏稅額四七、五九九元，固非無見。然查，遍查卷內，並無勃宏公司係人頭公司，
負責人業已出境，該公司係遭到盜用之查證資料；另被告之處分書及一再訴願決定書
均載明原告代表人就本案曾為多次之訪談，然卷內亦無該訪談紀錄，經本院電請被告
補正仍未為之（按曾補寄部分影印資料，然非原告代表人之部分，故視為未補正）。
又原告雖不否認以每櫃六千元之代價作為代開立信用狀之報酬，然於國際貿易實務上
，既容許欲進口貨物之公司因銀行信用額度不足而委託他人代開信用狀以協助進口，
並許以佣金以為報酬之行為，且亦無法律明文禁止，何以原告此舉即構成其與陳良祥
及勃宏公司間對於本件繳驗偽造發票虛報進口貨物價值之違法行為有事前犯意聯絡及
事後行為（或利益）分擔之行為？被告據以認定之依據何在，亦未見被告載明其認定
證據。從而，單憑卷內資料無從認定原告是否與進口人勃宏公司及陳良祥間有事前犯
意聯絡及事後行為（或利益）分擔之行為，被告遽以認定原告有參與本件逃漏關稅之
行為，即屬可議，一再訴願決定未予糾正，亦有未合。原告所訴，尚非無據，爰由本
院併予撤銷，並由被告另為適當之處分，以期適法，並維原告權益。
據上論結，本件原告之訴為有理由，依行政訴訟法施行法第二條、行政訴訟法第九十
八條第三項前段，判決如主文。
中　　華　　民　　國　　九十一　　　年　　　九　　　　月　　　　五　　　日
                    最 高 行 政 法 院  第 二 庭
                                審 判 長 法  官　　　陳　石　獅
                                         法  官      吳  明  鴻
                                         法  官　　　彭　鳳　至
                                         法  官　　　高　啟　燦
                                         法  官　　　黃　合　文
右  正  本  證  明  與  原  本  無  異
　　　　　　　　　　　　　　　　　　　　 法院書記官　蘇　金　全
中　　華　　民　　國　　九十一　　　年　　　九　　　　月　　　十二　　　日
